ACORDAO-COMPLETO-2464992

ACÓRDÃO 6274/2021 ATA 12/2021 - SEGUNDA CÂMARA

VISTOS, relatados e discutidos estes autos de Tomada de Contas Especial instaurada pelo Conselho Nacional de Desenvolvimento Científico e Tecnológico (CNPq) em desfavor de Felipe Lobo de Oliveira Vallim, em razão do não cumprimento de disposição normativa relativa à concessão e à manutenção de bolsa para Graduação Sanduíche no Exterior (SWG) , que exigia o encaminhamento de comprovação de permanência no Brasil pelo mesmo período de vigência da bolsa no exterior (comprovante de interstício) ,
ACORDAM os Ministros do Tribunal de Contas da União, reunidos em Sessão da Segunda Câmara, ante as razões expostas pelo Relator, em:
9.1.  considerar revel, para todos os efeitos, o Felipe Lobo de Oliveira Vallim, dando-se prosseguimento ao processo, com fulcro no art. 12, § 3º, da Lei 8.443/1992;
9.2. julgar, com fundamento nos arts. 1º, inciso I, 16, inciso III, alíneas "b" e "c" da Lei 8.443/1992 c/c os arts. 19 e 23, inciso III, da mesma Lei, e com arts. 1º, inciso I, 209, inciso II e III, 210 e 214, inciso III, do Regimento Interno, irregulares as contas do Sr. Felipe Lobo de Oliveira Vallim e condená-lo ao pagamento das quantias a seguir especificadas, com a fixação do prazo de quinze dias, a contar das notificações, para comprovar, perante o Tribunal (art. 214, inciso III, alínea "a", do Regimento Interno) , o recolhimento das dívidas aos cofres do Conselho Nacional de Desenvolvimento Científico e Tecnológico, atualizadas monetariamente e acrescidas dos juros de mora, calculados a partir das datas discriminadas, até a data dos recolhimentos, na forma prevista na legislação em vigor, abatendo-se, na oportunidade, os valores já ressarcidos:
	DATA DA OCORRÊNCIA
	VALOR ORIGINAL
 (R$) 
	D/C

	05/02/2015
	12.354,40
	D

	11/10/2017
	116.594,71
	D

9.3. autorizar, desde logo, nos termos do art. 28, inciso II, da Lei 8.443/1992, a cobrança judicial das dívidas, caso não atendidas as notificações;
9.4 autorizar, desde logo, com fundamento no art. 26, da Lei 8.443/1992 c/c o art. 217, do Regimento Interno do TCU, caso seja do interesse do responsável, o parcelamento das dívidas em até 36 parcelas, incidindo, sobre cada uma, os encargos legais devidos, sem prejuízo de alertá-lo de que, caso opte por essa forma de pagamento, a falta de comprovação do recolhimento de qualquer parcela implicará o vencimento antecipado do saldo devedor, nos termos do art. 26, parágrafo único, e 59, da Lei 8.443/1992 c/c o art. 217, § 2º, do Regimento Interno do TCU;
9.5. enviar cópia deste Acórdão à Procuradoria da República no Estado do Rio de Janeiro e ao Conselho Nacional de Desenvolvimento Científico e Tecnológico, e informar-lhes que a deliberação, acompanhada do Relatório e do Voto que a fundamentam, está disponível para a consulta no endereço www.tcu.gov.br/acordaos, além de esclarecer que, caso requerido, o TCU poderá fornecer sem custos as correspondentes cópias, de forma impressa;
9.6. informar à Procuradoria da República no Estado do Rio de Janeiro que, nos termos do parágrafo único do art. 62 da Resolução TCU 259/2014, os procuradores e membros do Ministério Público credenciados nesta Corte podem acessar os presentes autos de forma eletrônica e automática, ressalvados apenas os casos de eventuais peças classificadas como sigilosas, as quais requerem solicitação formal.

Tomada de contas especial instaurada pelo Conselho Nacional de Desenvolvimento Científico e Tecnológico (CNPq) em desfavor de Felipe Lobo de Oliveira Vallim, em razão da não comprovação do cumprimento de disposição normativa relativa à concessão e à manutenção de bolsa para Graduação Sanduíche no Exterior (SWG), que exigia o encaminhamento ao CNPq pelo beneficiário de comprovação de permanência no Brasil pelo mesmo período de vigência da bolsa no exterior (comprovante de interstício).

Segunda Câmara

Conselho Nacional de Desenvolvimento Científico e Tecnológico.

3. Interessados/Responsáveis:
3.1. Responsável: Felipe Lobo de Oliveira Vallim (XXX.571.467-XX).

13.1. Ministros presentes: Bruno Dantas (Presidente), Augusto Nardes (Relator), Aroldo Cedraz e Raimundo Carreiro.
13.2. Ministros-Substitutos presentes: Marcos Bemquerer Costa e André Luís de Carvalho.

AUGUSTO NARDES

Transcrevo a seguir, com os ajustes de forma pertinentes, instrução elaborada no âmbito da Secretaria de Controle Externo de Tomada de Contas Especiais (peça 63) , cujo encaminhamento teve a anuência de seu corpo diretivo (peças 64 e 65) e do Ministério Público junto ao TCU (peça 67) .
"INTRODUÇÃO
Cuidam os autos de tomada de contas especial instaurada pelo Conselho Nacional de Desenvolvimento Científico e Tecnológico - CNPq em desfavor de Felipe Lobo de Oliveira Vallim (CPF: XXX.571.467-XX) , em razão da não comprovação do cumprimento de disposição normativa inerente à concessão e à manutenção de bolsa para Graduação Sanduíche no Exterior (SWG) , que exigia o encaminhamento ao CNPq pelo beneficiário de comprovação de permanência no Brasil pelo mesmo período de vigência da bolsa no exterior (comprovante de interstício) . Referida bolsa foi pactuada por intermédio do Termo de Compromisso e Aceitação de Bolsa no Exterior Processo 203860/2014-4, assinado pelo beneficiário em 13/1/2015 (peça 12) .  
HISTÓRICO
Em 27/8/2018, com fundamento na IN/TCU 71/2012, alterada pela IN/TCU 76/2016 e DN/TCU 155/2016, o dirigente do Conselho Nacional de Desenvolvimento Científico e Tecnológico autorizou a instauração da tomada de contas especial (peça 2) . O processo foi registrado no sistema e-TCE com o número 1364/2018.
O Termo de Compromisso e Aceitação de Bolsa no Exterior Processo 203860/2014-4 (peça 12) foi firmado no valor de R$ 82.995,78 (peça 10) , com vigência de 1/3/2015 a 30/11/2015. Os repasses efetivos da União totalizaram R$ 128.949,11, conforme comprovantes à peça 21 e memória de cálculo à peça 22, considerando-se a conversão da moeda conforme cotação de 11/10/2017, data da primeira notificação do CNPq ao beneficiário acerca da irregularidade (peça 19, p. 14) .
A prestação de contas e complementações enviadas foram analisadas por meio dos documentos constantes na peça 19.
O fundamento para a instauração da Tomada de Contas Especial, conforme consignado na matriz de responsabilização elaborada pelo tomador de contas, foi a constatação da seguinte irregularidade: 
Irregularidade praticada por bolsista - não comprovação de permanência no Brasil pelo mesmo período de vigência da bolsa no exterior - (Comprovante de cumprimento de período de interstício) 
No Relatório do Tomador de Contas Especial n. 36/2017 (peça 39) e posterior complementação (peça 36) , o tomador de contas concluiu que o prejuízo importaria no valor atualizado com juros em janeiro de 2020 de R$ 151.688,31, imputando-se a responsabilidade a Felipe Lobo de Oliveira Vallim, na condição de beneficiário. 
Em 17/4/2020, a Controladoria-Geral da União emitiu o Relatório de Auditoria e-TCE 1364/2018 (peça 42) , em concordância com o relatório do tomador de contas. O certificado de auditoria e o parecer do dirigente do órgão de controle interno concluíram pela irregularidade das presentes contas (peças 43 e 44) .
Em 20/4/2020, o ministro responsável pela área atestou haver tomado conhecimento das conclusões contidas no relatório e certificado de auditoria, bem como do parecer conclusivo do dirigente do órgão de controle interno, manifestando-se pela irregularidade das contas, e determinou o encaminhamento do processo ao Tribunal de Contas da União (peça 45) .
Autuada no TCU em 21/4/2020, foi realizada Instrução Preliminar com proposta de citação (peça 48) do Sr. Felipe Lobo de Oliveira Vallim (CPF XXX.571.467-XX) , proposta essa que obteve parecer favorável da Subunidade (peça 49) e da Unidade (peça 50) . 
As providências inerentes às comunicações processuais foram concluídas com validade da ciência do responsável, conforme resumo adiante (peça 62) :
	Natureza
	Comunicação 
	Data de expedição
	Peça
	Destinatário
	Origem do endereço
	Data da ciência ou motivo da devolução
	Peça da ciência
	Peça da Resposta

	Citação
	Edital 1550/2020-Secomp-4
	17/09/2020
	60
	Felipe Lobo de Oliveira Vallim
	Receita Federal
	18/09/2020
	61
	Não houve

	Citação
	Ofício 32893/2020-Secomp-4
	22/07/2020
	52
	Felipe Lobo de Oliveira Vallim
	TSE
	Mudou-se
	Não houve
	Não houve

	Citação
	Ofício 41633/2020-Secomp-4
	17/08/2020
	55
	Felipe Lobo de Oliveira Vallim
	Renach
	Outros
	Não houve
	Não houve

	Citação
	Ofício 41634/2020-Secomp-4
	17/08/2020
	56
	Felipe Lobo de Oliveira Vallim
	TSE
	Desconhecido
	Não houve
	Não houve

Transcorrido o prazo regimental, o responsável permaneceu silente, devendo ser considerado revel, nos termos do art. 12, §3º, da Lei 8.443/1992.
ANÁLISE DOS PRESSUPOSTOS DE PROCEDIBILIDADE DA IN/TCU 71/2012
Apreciação do Prejuízo ao Contraditório e Ampla Defesa
Verifica-se que não houve o transcurso de mais de dez anos desde o fato gerador sem que tenha havido a notificação do responsável pela autoridade administrativa federal competente (art. 6º, inciso II, c/c art. 19 da IN/TCU 71/2012, modificada pela IN/TCU 76/2016) , uma vez que o fato gerador da irregularidade sancionada ocorreu em 11/10/2017, e o responsável foi notificado sobre a irregularidade pela autoridade administrativa competente conforme abaixo:
Felipe Lobo de Oliveira Vallim, por meio do edital acostado à peça 27, publicado em 31/8/2018.
Valor de Constituição da TCE 	
	Verifica-se, ainda, que o valor atualizado do débito apurado (sem juros) em 1/1/2017 é de R$ 130.949,29, portanto superior ao limite mínimo de R$ 100.000,00, na forma estabelecida conforme os arts. 6º, inciso I, e 19 da IN/TCU 71/2012, modificada pela IN/TCU 76/2016. 
OUTROS PROCESSOS/DÉBITOS NOS SISTEMAS DO TCU COM OS MESMOS RESPONSÁVEIS
Informa-se que não foi encontrado débito imputável ao responsável em outros processos no Tribunal.
EXAME TÉCNICO			 
Da análise dos documentos presentes nos autos, verifica-se que Felipe Lobo de Oliveira Vallim (CPF: XXX.571.467-XX) era o beneficiário dos recursos federais recebidos por meio do Termo de Compromisso e Aceitação de Bolsa no Exterior Processo 203860/2014-4. 
Verifica-se que foi dada oportunidade de defesa ao agente responsabilizado na fase interna, em obediência aos princípios constitucionais que asseguram o direito ao contraditório e à ampla defesa (art. 5º, inciso LV, da Constituição Federal) , conforme detalhado no item "Análise dos Pressupostos de Procedibilidade da IN/TCU 71/2012", subitem "	Prejuízo ao Contraditório e Ampla Defesa".
Entretanto, o responsável não apresentou justificativas suficientes para elidir a irregularidade e não recolheu o montante devido aos cofres do CNPq, razão pela qual sua responsabilidade deve ser mantida.
De acordo com as análises empreendidas nesta fase instrutória, a irregularidade descrita no relatório do tomador, bem como as respectivas condutas identificadas, que deram origem a esta TCE, podem ser melhor descritas da forma que se segue: 
Irregularidade: não comprovação do cumprimento de disposição normativa inerente à concessão e à manutenção de bolsa para Graduação Sanduíche no Exterior (SWG) , ante a constatação do CNPq de que o beneficiário não encaminhou àquela entidade comprovação de permanência no Brasil pelo mesmo período de vigência da bolsa no exterior (comprovante de interstício) .
Fundamentação para o encaminhamento: 
O beneficiário descumpriu condição essencial para a concessão e a manutenção da bolsa para Graduação Sanduíche no Exterior (SWG) , qual seja, comprovar que retornou ao Brasil em até trinta dias após o término da bolsa e que permaneceu no país por período não inferior ao da vigência da bolsa. Isso decorre da própria natureza da bolsa, que visa não apenas auxiliar a capacitação do beneficiário no exterior, mas também que os conhecimentos adquiridos sejam revertidos à sociedade brasileira.
Nesse sentido, extrai-se da redação original da Resolução Normativa (RN) 029/2012:
I - NORMAS GERAIS
 (...) 
7. Obrigações do Bolsista
 (...) 
7.5. Retornar ao Brasil, até 30 (trinta) dias após o término da bolsa. E permanecer no País por período não inferior ao da vigência da bolsa, comunicando ao CNPq o seu domicílio durante tal período
 (...) 
7.7. O não cumprimento das disposições normativas, obriga o bolsista a ressarcir integralmente o CNPq de todas as despesas realizadas em seu proveito, corrigidas monetariamente de acordo com a correção dos débitos para com a Fazenda Nacional, conforme "Sistema Débito" do Tribunal de Contas da União e/ou variação acumulada do índice da SELIC, e o disposto na Resolução Normativa do CNPq específica de ressarcimento.
O beneficiário assinou o Termo de Compromisso e Aceitação de Bolsa no Exterior Processo 203860/2014-4 em 13/1/2015, com vigência de 1/3/2015 a 30/11/2015. Finda a bolsa, o beneficiário encaminhou dados referentes a reserva de voo de retorno, mas não o bilhete (peça 17) , e relatório de avaliação (peça 18) , mas permaneceu inadimplente quanto à comprovação de interstício, a despeito de diversas notificações encaminhadas pelo CNPq a seu endereço de correio eletrônico e  ao endereço residencial, sem êxito, o que levou à notificação por via editalícia (peça 19) .
Cumpre ressaltar que, nas notificações enviadas ao beneficiário, o CNPq esclareceu quais documentos poderiam ser apresentados a título de comprovação de interstício (peça 19, p. 2) :   
Comprovante de cumprimento de período de interstício:
- Certidão de Movimentos Migratórios emitida pela Polícia Federal;
- Declaração de vínculo empregatício comprovando a frequência do beneficiário no período de interstício;
- Histórico do escolar do período de estudos no Brasil (apenas para a modalidade SWG) ;
Ante o descumprimento de condição essencial para a concessão e a manutenção da bolsa, impõe-se reconhecer a existência de débito na integralidade do valor repassado, pois o beneficiário não se desincumbiu de seu dever de prestar contas dos recursos federais recebidos a título de bolsa cujo objetivo era o de auxiliar a realização de curso de graduação sanduíche no exterior e que os conhecimentos adquiridos fossem revertidos à sociedade brasileira.
Evidências da irregularidade: documentos técnicos presentes nas peças 12, 17, 18, 19, e 36.
Normas infringidas: art. 37, caput, c/c o art. 70, parágrafo único, da Constituição da República Federativa do Brasil; art. 93, do Decreto-lei 200/1967; art. 66, do Decreto 93.872/1986; itens 7.5 e 7.7 da Seção I da Resolução Normativa (RN) 029/2012; Termo de Compromisso e Aceitação de Bolsa no Exterior assinado pelo beneficiário em 13/1/2015 (peça 12) .
	Débitos relacionados ao responsável Felipe Lobo de Oliveira Vallim (CPF: XXX.571.467-XX) :
	Data de ocorrência
	Valor histórico (R$) 

	5/2/2015
	12.354,40

	11/10/2017
	116.594,71

                   Valor atualizado do débito (sem juros) em 26/6/2020: R$ 143.367,73Cofre credor: Conselho Nacional de Desenvolvimento Científico e Tecnológico.
Responsável: Felipe Lobo de Oliveira Vallim (CPF: XXX.571.467-XX) .
Conduta: não encaminhar ao CNPq comprovação de permanência no Brasil pelo mesmo período de vigência da bolsa de Graduação Sanduíche no Exterior (SWG) que lhe foi concedida (comprovante de interstício) .
Nexo de causalidade: a não apresentação de comprovação de permanência no Brasil pelo mesmo período de vigência da bolsa de Graduação Sanduíche no Exterior (SWG) impediu a comprovação da boa e regular aplicação dos recursos repassados, vez que a bolsa objetiva não apenas auxiliar a capacitação do beneficiário no exterior, mas também que os conhecimentos adquiridos sejam revertidos à sociedade brasileira.
Culpabilidade: não há excludentes de ilicitude, de culpabilidade e de punibilidade; é razoável supor que o responsável tinha consciência da ilicitude de sua conduta; era exigível conduta diversa da praticada, qual seja, apresentar a prestação de contas contendo todos os documentos necessários à comprovação da regular aplicação dos recursos federais repassados, conforme estabelecido nas normas aplicáveis. 
Citações
Em cumprimento ao Despacho do Secretário da Secex-TCE (peça 50) , foi promovida a citação do responsável por meio dos expedientes abaixo:
	Natureza
	Comunicação 
	Data de expedição
	Peça
	Destinatário
	Origem do endereço
	Data da ciência ou motivo da devolução
	Peça da ciência
	Peça da Resposta

	Citação
	Edital 1550/2020-Secomp-4
	17/09/2020
	60
	Felipe Lobo de Oliveira Vallim
	Receita Federal
	18/09/2020
	61
	Não houve

	Citação
	Ofício 32893/2020-Secomp-4
	22/07/2020
	52
	Felipe Lobo de Oliveira Vallim
	TSE
	Mudou-se
	Não houve
	Não houve

	Citação
	Ofício 41633/2020-Secomp-4
	17/08/2020
	55
	Felipe Lobo de Oliveira Vallim
	Renach
	Outros
	Não houve
	Não houve

	Citação
	Ofício 41634/2020-Secomp-4
	17/08/2020
	56
	Felipe Lobo de Oliveira Vallim
	TSE
	Desconhecido
	Não houve
	Não houve

Da validade das notificações:
Preliminarmente, cumpre tecer breves considerações sobre a forma como são realizadas as comunicações processuais no TCU. A esse respeito, destacam-se o art. 179, do Regimento Interno do TCU (Resolução 155, de 4/12/2002) e o art. 4º, inciso III, § 1º, da Resolução TCU 170, de 30 de junho de 2004, in verbis:
Art. 179. A citação, a audiência ou a notificação, bem como a comunicação de diligência, farse-ão:
I - mediante ciência da parte, efetivada por servidor designado, por meio eletrônico, fac-símile, telegrama ou qualquer outra forma, desde que fique confirmada inequivocamente a entrega da comunicação ao destinatário;
II - mediante carta registrada, com aviso de recebimento que comprove a entrega no endereço do destinatário;
III - por edital publicado no Diário Oficial da União, quando o seu destinatário não for localizado
 (...) 
Art. 3º As comunicações serão dirigidas ao responsável, ou ao interessado, ou ao dirigente de órgão ou entidade, ou ao representante legal ou ao procurador constituído nos autos, com poderes expressos no mandato para esse fim, por meio de:
I - correio eletrônico, fac-símile ou telegrama;
II - servidor designado;
III - carta registrada, com aviso de recebimento;
IV - edital publicado no Diário Oficial da União, quando o seu destinatário não for localizado, nas hipóteses em que seja necessário o exercício de defesa.
Art. 4º. Consideram-se entregues as comunicações:
I - efetivadas conforme disposto nos incisos I e II do artigo anterior, mediante confirmação da ciência do destinatário;
II - realizadas na forma prevista no inciso III do artigo anterior, com o retorno do aviso de recebimento, entregue comprovadamente no endereço do destinatário;
III - na data de publicação do edital no Diário Oficial da União, quando realizadas na forma prevista no inciso IV do artigo anterior.
§ 1º O endereço do destinatário deverá ser previamente confirmado mediante consulta aos sistemas disponíveis ao Tribunal ou a outros meios de informação, a qual deverá ser juntada ao respectivo processo.
 (...) 
Bem se vê, portanto, que a validade da citação via postal não depende de que o aviso de recebimento seja assinado pelo próprio destinatário da comunicação, o que dispensa, no caso em tela, a entrega do AR em "mãos próprias". A exigência da norma é no sentido de o Tribunal verificar se a correspondência foi entregue no endereço correto, residindo aqui a necessidade de certeza inequívoca. 
Não é outra a orientação da jurisprudência do TCU, conforme se verifica dos julgados a seguir transcritos:
São válidas as comunicações processuais entregues, mediante carta registrada, no endereço correto do responsável, não havendo necessidade de que o recebimento seja feito por ele próprio (Acórdão 3648/2013-TCU-Segunda Câmara, Relator Ministro JOSÉ JORGE) ;
É prescindível a entrega pessoal das comunicações pelo TCU, razão pela qual não há necessidade de que o aviso de recebimento seja assinado pelo próprio destinatário. Entregandose a correspondência no endereço correto do destinatário, presume-se o recebimento da citação. (Acórdão 1019/2008-TCU-Plenário, Relator Ministro BENJAMIN ZYMLER) ;
As comunicações do TCU, inclusive as citações, deverão ser realizadas mediante Aviso de Recebimento - AR, via Empresa Brasileira de Correios e Telégrafos, bastando para sua validade que se demonstre que a correspondência foi entregue no endereço correto. (Acórdão 1526/2007-TCU-Plenário, Relator Ministro AROLDO CEDRAZ) .
A validade do critério de comunicação processual do TCU foi referendada pelo Supremo Tribunal Federal, nos termos do julgamento do MS-AgR 25.816/DF, por meio do qual se afirmou a desnecessidade da ciência pessoal do interessado, entendendo-se suficiente a comprovação da entrega do "AR" no endereço do destinatário:
Ementa: agravo regimental. Mandado de segurança. Desnecessidade de intimação pessoal das decisões do tribunal de contas da união. art. 179 do regimento interno do TCU. Intimação do ato impugnado por carta registrada, iniciado o prazo do art. 18 da lei nº 1.533/51 da data constante do aviso de recebimento. Decadência reconhecida. Agravo improvido.
O envio de carta registrada com aviso de recebimento está expressamente enumerado entre os meios de comunicação de que dispõe o Tribunal de Contas da União para proceder às suas intimações.
O inciso II do art. 179 do Regimento Interno do TCU é claro ao exigir apenas a comprovação da entrega no endereço do destinatário, bastando o aviso de recebimento simples. 
Da revelia do responsável
No caso vertente, a citação do responsável se deu em endereços provenientes da base de dados da Receita Federal do Brasil, do TSE e do Renach. Em virtude do insucesso na entrega dos ofícios nesses endereços, foi publicado edital no D.O.U em 18/9/2020 (peça 61) .
Transcorrido o prazo regimental fixado e mantendo-se inerte o aludido responsável, impõe-se que seja considerado revel, dando-se prosseguimento ao processo, de acordo com o art. 12, § 3º, da Lei 8.443/1992.
Nos processos do TCU, a revelia não leva à presunção de que seriam verdadeiras todas as imputações levantadas contra os responsáveis, diferentemente do que ocorre no processo civil, em que a revelia do réu opera a presunção da verdade dos fatos narrados pelo autor (Acórdão 1009/2018-TCU-Plenário, Relator: BRUNO DANTAS; 2369/2013 - TCU - Plenário, Relator: BENJAMIN ZYMLER e 2449/2013 - TCU - Plenário, Relator: BENJAMIN ZYMLER) . Dessa forma, a avaliação da responsabilidade do agente não pode prescindir da prova existente no processo ou para ele carreada. 
Ao não apresentar sua defesa, o responsável deixou de produzir prova da regular aplicação dos recursos sob sua responsabilidade, em afronta às normas que impõem aos gestores públicos a obrigação legal de, sempre que demandados pelos órgãos de controle, apresentar os documentos que demonstrem a correta utilização das verbas públicas, a exemplo do contido no art. 93 do Decreto-Lei 200/1967: "Quem quer que utilize dinheiros públicos terá de justificar seu bom e regular emprego na conformidade das leis, regulamentos e normas emanadas das autoridades administrativas competentes." 
Mesmo as alegações de defesa não sendo apresentadas, considerando o princípio da verdade real que rege esta Corte, procurou-se buscar, em manifestações do responsável na fase interna desta Tomada de Contas Especial, se havia algum argumento que pudesse ser aproveitado a seu favor. 
Em se tratando de processo em que a parte interessada não se manifestou acerca das irregularidades imputadas, não há elementos para que se possa efetivamente aferir e reconhecer a ocorrência de boa-fé na conduta do responsável, podendo este Tribunal, desde logo, proferir o julgamento de mérito pela irregularidade das contas, conforme os termos dos §§ 2º e 6º do art. 202 do Regimento Interno do TCU. (Acórdão 2064/2011-TCU-Primeira Câmara (relator: Ubiratan Aguiar) , 6.182/2011-TCU-1ª Câmara (relator: Weber de Oliveira) , 4.072/2010-TCU-1ª Câmara (Relator: Valmir Campelo) , 1.189/2009-TCU-1ª Câmara (Relator: Marcos Bemquerer) , 731/2008-TCU-Plenário (Relator: Aroldo Cedraz) .
Dessa forma, o Sr. Felipe Lobo de Oliveira Vallim (CPF XXX.571.467-XX) , deve ser considerado revel, nos termos do art. 12, §3º, da Lei 8.443/1992, devendo as contas serem julgadas irregulares, condenando-o ao débito apurado. Cabe destacar que a jurisprudência do TCU é no sentido de não se apenar com multa o responsável inadimplente em relação a valores recebidos por meio de bolsa de estudo (v.g. Acórdãos 3.326/2019, 5.582/2018, 536/2018, 5.327/2011, 291/2010, 714/2010, 1.740/2010 e 587/2010, todos da Primeira Câmara; e 6.483/2017, 1.283/2015, 3.662/2012, 5.327/2011 e 1.440/2007, todos da Segunda Câmara) .
Culpabilidade
No âmbito do TCU, é considerado de boa-fé o responsável que, embora tenha concorrido para o dano ao erário ou outra irregularidade, seguiu as normas pertinentes, os preceitos e os princípios do direito. A análise, portanto, é feita sob o ponto de vista objetivo, sem que seja necessária a comprovação de má-fé (dolo) , mas apenas da ausência de boa-fé objetiva (Acórdão 7936/2018-TCU-Segunda Câmara, rel. Min. Augusto Sherman) .
Após exame de toda a documentação carreada aos autos, não há como se vislumbrar a boa-fé na conduta do responsável, já que não foram constatados atos ou fatos atenuantes os quais pudessem apontar para atitude zelosa e diligente do responsável na gestão da coisa pública.
Prescrição da Pretensão Punitiva
Vale ressaltar que a pretensão punitiva do TCU, conforme Acórdão 1441/2016-TCU-Plenário, Relator: Benjamin Zymler, que uniformizou a jurisprudência acerca dessa questão, subordina-se ao prazo geral de prescrição indicado no art. 205 do Código Civil, que é de dez anos, contado da data de ocorrência da irregularidade sancionada, nos termos do art. 189 do Código Civil, sendo este prazo interrompido pelo ato que ordenar a citação, a audiência ou a oitiva do responsável.
No caso em exame verifica-se a inocorrência da prescrição da pretensão punitiva, uma vez que a irregularidade sancionada se deu em 11/10/2017 (data da ciência pela beneficiária da primeira notificação do CNPq quanto à irregularidade - peça 19, p. 14) , bem como houve interrupção do prazo prescricional, em 29/6/2020, em função do ato que determinou a citação (peça 50) , portanto há menos de dez anos.
CONCLUSÃO
Em face da análise promovida na seção "Exame Técnico", verifica-se que o Sr. Felipe Lobo de Oliveira Vallim não logrou comprovar a boa e regular aplicação dos recursos e, instado a se manifestar, optou pelo silêncio, configurando a revelia, nos termos do §3º, do art. 12, da Lei 8.443/1992. Ademais, inexistem nos autos elementos que demonstrem a boa-fé do responsável ou a ocorrência de outras excludentes de culpabilidade.
Vale ressaltar que a jurisprudência pacífica nesta Corte é no sentido da imprescritibilidade das ações de ressarcimento ao erário (Súmula TCU 282) . Dessa forma, identificado dano ao erário, devese instaurar e julgar o processo de tomada de contas especial para responsabilizar seus agentes causadores, respeitando o direito ao contraditório e à ampla defesa, independentemente de quando ocorreram os atos impugnados.
Verifica-se também que não houve a prescrição da pretensão punitiva, conforme análise já realizada.
Tendo em vista que não constam dos autos elementos que permitam reconhecer a boa-fé do responsável, sugere-se que as suas contas sejam julgadas irregulares, nos termos do art. 202, § 6º, do Regimento Interno do TCU, com a imputação do débito atualizado monetariamente e acrescido de juros de mora, nos termos do art. 202, §1º do Regimento Interno do TCU, descontado o valor eventualmente recolhido, sem a aplicação da multa prevista no art. 57 da Lei 8.443/1992, conforme jurisprudência do TCU.
PROPOSTA DE ENCAMINHAMENTO
Diante do exposto, submetem-se os autos à consideração superior, propondo:
considerar revel, para todos os efeitos, o Sr. Felipe Lobo de Oliveira Vallim (CPF XXX.571.467-XX) , dando-se prosseguimento ao processo, nos termos do art. 12, § 3º, da Lei 8.443/1992 c/c o art. 202, § 8º, do RI/TCU;
com fundamento nos arts. 1º, inciso I, 16, inciso III, alíneas "b" e "c" da Lei 8.443/1992 c/c os arts. 19 e 23, inciso III, da mesma Lei, e com arts. 1º, inciso I, 209, inciso II e III, 210 e 214, inciso III, do Regimento Interno, que sejam julgadas irregulares as contas do Sr. Felipe Lobo de Oliveira Vallim (CPF XXX.571.467-XX) , e condená-lo ao pagamento das quantias a seguir especificadas, com a fixação do prazo de quinze dias, a contar das notificações, para comprovar, perante o Tribunal (art. 214, inciso III, alínea "a", do Regimento Interno) , o recolhimento das dívidas aos cofres do Conselho Nacional de Desenvolvimento Científico e Tecnológico, atualizadas monetariamente e acrescidas dos juros de mora, calculados a partir das datas discriminadas, até a data dos recolhimentos, na forma prevista na legislação em vigor, abatendo-se, na oportunidade, os valores já ressarcidos:
	DATA DA OCORRÊNCIA
	VALOR ORIGINAL
 (R$) 
	D/C

	05/02/2015
	12.354,40
	D

	11/10/2017
	116.594,71
	D

autorizar, desde logo, nos termos do art. 28, inciso II, da Lei 8.443/1992, a cobrança judicial das dívidas, caso não atendidas as notificações;
autorizar, desde logo, com fundamento no art. 26, da Lei 8.443/1992 c/c o art. 217, do Regimento Interno do TCU, caso seja do interesse do responsável, o parcelamento das dívidas em até 36 parcelas, incidindo, sobre cada uma, os encargos legais devidos, sem prejuízo de alertá-lo de que, caso opte por essa forma de pagamento, a falta de comprovação do recolhimento de qualquer parcela implicará o vencimento antecipado do saldo devedor, nos termos do art. 26, parágrafo único, e 59, da Lei 8.443/1992 c/c o art. 217, § 2º, do Regimento Interno do TCU;
enviar cópia do Acórdão que vier a ser prolatado à Procuradoria da República no Estado do Rio de Janeiro, ao Conselho Nacional de Desenvolvimento Científico e Tecnológico e ao responsável, e informar-lhes que a deliberação, acompanhada do Relatório e do Voto que a fundamenta, está disponível para a consulta no endereço www.tcu.gov.br/acordaos, além de esclarecer que, caso requerido, o TCU poderá fornecer sem custos as correspondentes cópias, de forma impressa;
 informar à Procuradoria da República no Estado do Rio de Janeiro que, nos termos do parágrafo único do art. 62 da Resolução TCU 259/2014, os procuradores e membros do Ministério Público credenciados nesta Corte podem acessar os presentes autos de forma eletrônica e automática, ressalvados apenas os casos de eventuais peças classificadas como sigilosas, as quais requerem solicitação formal."
É o relatório.

não há

Procuradora-Geral Cristina Machado da Costa e Silva.

TOMADA DE CONTAS ESPECIAL. RECURSOS DE CONCESSÃO E MANUTENÇÃO DE BOLSA PARA GRADUAÇÃO SANDUÍCHE NO EXTERIOR (SWG). NÃO COMPROVAÇÃO DE PERMANÊNCIA NO BRASIL PELO MESMO PERÍODO DE VIGÊNCIA DA BOLSA NO EXTERIOR (COMPROVANTE DE INTERSTÍCIO). CITAÇÃO REGULAR. REVELIA. IRREGULARIDADE DAS CONTAS. DÉBITO.

TOMADA DE CONTAS ESPECIAL (TCE)

Secretaria de Controle Externo de Tomada de Contas Especial (SecexTCE).

Trata-se de tomada de contas especial instaurada pelo Conselho Nacional de Desenvolvimento Científico e Tecnológico (CNPq) em desfavor de Felipe Lobo de Oliveira Vallim, em razão da não comprovação do cumprimento de disposição normativa relativa à concessão e à manutenção de bolsa para Graduação Sanduíche no Exterior (SWG) , que exigia o encaminhamento ao CNPq pelo beneficiário de comprovação de permanência no Brasil pelo mesmo período de vigência da bolsa no exterior (comprovante de interstício) .
Para a execução do Termo de Compromisso e Aceitação de Bolsa no Exterior n.º Processo 203860/2014-4 (peça 12) , foi repassada pela União a quantia de R$ 128.949,11 (valor em reais, já com o cálculo da conversão da moeda estrangeira) . O termo teve vigência de 1/3/2015 a 30/11/2015.
No âmbito do Tribunal, o responsável foi regularmente citado pela irregularidade a seguir especificada, conforme instrução à peça 63: 
	" 18.1. Irregularidade: não comprovação do cumprimento de disposição normativa inerente à concessão e à manutenção de bolsa para Graduação Sanduíche no Exterior (SWG) , ante a constatação do CNPq de que o beneficiário não encaminhou àquela entidade comprovação de permanência no Brasil pelo mesmo período de vigência da bolsa no exterior (comprovante de interstício) ."
O responsável foi citado nos endereços constantes da base de dados da Receita Federal e nos sistemas corporativos do TCU para que apresentasse alegações de defesa e/ou recolhesse aos cofres públicos os valores mencionados no relatório que antecede este voto, em razão da não comprovação de permanência no Brasil pelo mesmo período de vigência da bolsa no exterior (comprovante de interstício) (peças 52, 55 e 56) . 
Ante o insucesso da tentativa de citação pessoal do responsável, a Secretaria de Controle Externo de Tomada de Contas Especiais (SecexTCE) efetivou sua citação por edital, conforme peça 60.
Mesmo assim, embora citado de forma regular e válida, o responsável permaneceu silente, apesar da ciência das irregularidades que lhe foram imputadas. Dessa forma, ficou caracterizada sua revelia, nos termos do art. 12, § 3º, da Lei nº 8.443/1992, cabendo, assim, dar prosseguimento ao processo.
A unidade técnica, em posicionamento uniforme (peças 63 a 65) , propõe o julgamento pela irregularidade de suas contas, com a condenação pelo pagamento do débito no valor integral dos recursos repassados. Em adição, entende que não deve ser aplicada multa ao responsável em razão de jurisprudência consolidada no TCU no sentido de que não cabe apenar responsável inadimplente em relação a valores recebidos por meio de bolsa de estudo (v.g. Acórdãos 3.326/2019, 5.582/2018, 536/2018, 5.327/2011, 291/2010, 714/2010, 1.740/2010 e 587/2010, todos da Primeira Câmara; e 6.483/2017, 1.283/2015, 3.662/2012, 5.327/2011 e 1.440/2007, todos da Segunda Câmara) 
O Ministério Público junto ao TCU, na pessoa da Procuradora-Geral Cristina Machado da Costa e Silva, concorda com o entendimento da SecexTCE (peça 67) . 
No mérito, acolho na íntegra o encaminhamento proposto pela unidade técnica e pelo douto Parquet, cujos fundamentos incorporo às minhas razões de decidir, sem prejuízo dos breves comentários a seguir.
Saliento que a concessão de bolsa de estudos no exterior tem como finalidade proporcionar a capacitação do beneficiário no exterior para que os conhecimentos adquiridos sejam revertidos em prol da sociedade brasileira, o que não restou comprovado nos autos. Terminado o período de concessão da bolsa, o responsável teria a obrigação de apresentar comprovação de permanência no Brasil pelo mesmo período de vigência da bolsa no exterior (comprovante de interstício) , o que não ocorreu.
Verifico da instrução técnica que as irregularidades estão adequadamente consubstanciadas e representam substrato factual para o julgamento das contas do responsável, porquanto não logrou comprovar a boa e regular aplicação dos recursos federais repassados pelo Conselho Nacional de Desenvolvimento Científico e Tecnológico (CNPq) , por intermédio do Termo de Compromisso e Aceitação de Bolsa no Exterior n.º Processo 203860/2014-4.
Igualmente, concordo com a unidade técnica quando atribui responsabilidade ao Sr. Felipe Lobo de Oliveira Vallim, uma vez que o responsável recebeu bolsa de estudo com recursos federais, sem que tenha apresentado a documentação completa apta a demonstrar a boa e regular utilização desses recursos repassados, conforme adequadamente detalhado pelo exame técnico e ratificado pelo Ministério Público junto ao TCU.
Com efeito, a instrução técnica consignou os elementos necessários para caracterizar as condutas do responsável, o nexo de causalidade entre as condutas e as irregularidades geradoras do dano, conforme resumido na peça instrutiva e reproduzido no relatório que antecede este voto. 
Além disso, o valor do dano foi adequadamente quantificado, especificados os correspondentes valores nominais e as respectivas datas de ocorrência, nos termos da legislação de regência, conforme expresso na instrução técnica que orientou a citação do responsável, bem como na instrução de mérito, reproduzida no relatório que antecede este voto.
Concordo, também, com o exame técnico, quando propõe, com a concordância do Ministério Público junto ao TCU que, diante da revelia do responsável, e inexistindo nos autos elementos que permitam concluir pela ocorrência de boa-fé ou de outros excludentes de culpabilidade em sua conduta, as suas contas sejam julgadas irregulares e que ele seja condenado em débito.
Pode-se verificar que o responsável afrontou jurisprudência pacífica desta Corte no sentido de que "é dever do gestor público trazer elementos probatórios consistentes, coerentes e suficientes, que demonstrem, de forma inequívoca, o bom e correto emprego das verbas geridas, de acordo com as normas pertinentes" (v.g. Acórdão 2435/2015-TCU-Plenário e 1.577/2014-2ª Câmara) .
Por fim, concordo com o exame técnico quando aponta que não deve ser aplicada multa ao responsável em razão de jurisprudência consolidada no TCU no sentido de que não cabe apenar responsável inadimplente em relação a valores recebidos por meio de bolsa de estudo.
Ante todo o exposto, em linha com os pareceres da unidade técnica e do Ministério Público junto ao TCU, voto no sentido de que o Tribunal acolha a minuta de acórdão que ora submeto ao Colegiado.
TCU, Sala das Sessões Ministro Luciano Brandão Alves de Souza, em 20 de abril de 2021.
Ministro JOÃO AUGUSTO RIBEIRO NARDES 
Relator